【裁判字號】    92,台上,5382
【裁判日期】    920925
【裁判案由】    偽造文書
【裁判全文】
最高法院刑事判決                              九十二年度台上字第五三八二號
    上  訴  人  甲○○
    選任辯護人  胡文英律師
右上訴人因偽造文書案件，不服台灣高等法院中華民國九十年四月十七日第二審判決
（八十九年度上訴字第四三三一號，起訴案號：台灣台北地方法院檢察署八十八年度
偵字第一八七四三號），提起上訴，本院判決如左：
    主  文
上訴駁回。
    理  由
按刑事訴訟法第三百七十七條規定，上訴於第三審法院，非以判決違背法令為理由，
不得為之。是提起第三審上訴，應以原判決違背法令為理由，係屬法定要件。如果上
訴理由狀並未依據卷內訴訟資料，具體指摘原判決不適用何種法則或如何適用不當，
或所指摘原判決違法情事，顯與法律規定得為第三審上訴理由之違法情形，不相適合
時，均應認其上訴為違背法律上之程式，予以駁回。本件上訴人甲○○上訴意旨稱：
(一)、原判決認修正前 (下同）道路交通安全規則第三十九條第二項第九款係屬「強制
規定」，不得違反，又認少一個座位，不影響安全，為可容許，然同法第四十一條規
定，大型營業客車得設立「立位」，數量未加限制，原判決認考量承受重量安全性，
對該項規定，得設立「立位」，增加乘載量，又作何解釋？依前開規則第四十一條立
法旨趣以觀，車輛座位數應以與該車輛承受重量為衡定標準，行車執照所載座位數，
屬訓示規定，僅作檢驗參考，則同法第三十九條第二項第九款認係強制規定，仍有商
榷餘地。上訴人聲請向交通部路政司釋復，提供意見以為參考，原審不採，亦未說明
理由，職責調查似有未盡。營業車輛為求增加載客量，加裝座位，僅屬違規使用，罪
不至罰，原判決未注意及此，其理由未見充足，可以想見。(二)、原判決既認車輛座位
如何具體判定是否已拆除，監理實務上見解先後分歧，判斷尚難統一。依檢驗股長黃
忠一證詞，車輛座位數與行車執照登載數是否相符，由檢驗員判定，上訴人為現場檢
驗員，行使行政裁量權，就車輛座位已折平，以睡袋蓋住，不算座位，認定合於規定
放行，有何不對或違法？政風人員管政風紀律問題，竟管到專業性座位合不合格，並
以其見解作為認定上訴人有罪之證據，原判決自有理由矛盾之違法。且黃忠一供證檢
驗時加裝座椅之螺絲已全部拆除，即可視為座椅已拆除，認定合格，但本件發生後，
上級命令除將螺絲拆除外，尚須將座椅脫離車輛，才算完全拆除等語。既是本件之後
長官才有命令，按行政不溯及既往之適用原則，上訴人為何被認係觸犯偽造文書？判
決理由前後矛盾，至為明顯。(三)、原判決在理由欄一面認上訴人「犯公文書登載不實
罪之犯意甚明」，一面認上訴人係「一時失慮」，究係「犯意甚明」或「一時失慮」
，理由前後矛盾。黃忠一已供稱檢驗合不合格，原則由檢驗員判定，政風人員如認有
問題，會詢問業務課意見。陳書樂並未依該程序處理，移送前未問過上訴人或過濾調
查，上訴人就此有利之證據既已提出，原審未予斟酌，亦未敘明不採之理由，自嫌理
由未備。且陳書樂就受檢車輛所增加之三個座位加以拍照，未命上訴人在場認證，該
照片取證程序不合法，原審未詳加斟酌，率予採信，亦嫌速斷云云。
惟查：證據之取捨、事實之認定，乃事實審法院職權行使之範圍，茍其證據之取捨及
事實之認定，不違背經驗法則與論理法則，即不容任意指摘為違法，而據為上訴第三
審之適法理由。原判決依據台北市監理處檢驗股股長黃忠一於第一審之供證，同處政
風室科員陳書樂、技工郭福龍之證述，ＢＢ｜六六一號營業大客車司機陳回開於訪談
中之陳述，卷附汽車車籍查詢表、上開大客車於上訴人檢驗及事後台北市監理處再重
行檢驗時之照片共四幀、台北市監理處車輛檢驗紀錄表及會勘紀錄表等證據，綜合判
斷，認定上訴人係台北市監理處幫工程司，負責車輛考驗、檢驗之工作，確有於民國
八十八年七月二十七日上午在該處北區分處第一檢驗車道擔任汽車檢驗職務時，明知
陳回開所駕駛上開大客車之實際座位數為四十一位，與行車執照上記載座位數為三十
八位不符，顯與道路交通安全規則第三十九條第二項第九款規定不符，竟於台北市監
理處車輛檢驗紀錄表上為不實記載，給予合格檢驗紀錄之犯行。因而維持第一審判決
，論處上訴人公務員明知為不實之事項，而登載於職務上所掌管之公文書，足以生損
害於公眾罪刑之判決，駁回上訴人在第二審之上訴，已敘明所憑之證據及認定之理由
。而以上訴人否認有上開犯行，辯稱：道路交通安全規則第三十九條第二項第九款之
規定，並非強制規定，座位之認定是由檢驗員自行裁量判斷，陳書樂指使郭福隆拍照
取證時，未會同伊在場，蒐證違法，動機可議，增加之座位業主已折平，無坐墊、無
靠背，上面存放睡袋，不再使用，形同廢物，檢驗員絕無不讓其合格通過之理，否則
業主指責官僚，叫罵不斷，易生糾紛，誰之過？伊並無不良動機，何有偽造文書云云
，乃卸責之詞，不足採信，於理由內詳加說明及指駁。經核所為論斷，均與卷內資料
相符，從形式上觀察，並無認定事實不依證據或有何採證違背經驗法則、論理法則或
判決理由矛盾等違法情形存在。而刑法第二百十三條所定對公務員於其所掌公文書上
故為不實登載之犯罪處罰，原係以保護公文書之正確性為目的，只須公務員以明知為
不實之事項而登載於職務上所掌之公文書，且其結果足以生損害於公眾或他人時，其
犯罪即已構成。上訴人為台北市監理處幫工程司，就執行汽車檢驗職務所為合格與否
之判斷，固屬其職務上所掌之事項，得依其權責為適切之決定，但若故意與客觀事實
所應得之結果為相異之判斷，並據此明知為不實之判斷而登載於職務上所作成之文書
，即足生損害於台北市監理處車輛檢驗紀錄結果之正確性，自與上開偽造文書罪之構
成要件相當。原判決已說明其就案內所有證據，本於調查所得心證，分別定其取捨，
而憑以認定上訴人於檢驗ＢＢ｜六六一號營業大客車時，明知該車設置之實際座位數
為四十一位，與行車執照登載核定之座位數三十八位不符，所加裝之座椅或用睡袋遮
住，或僅將椅背折平，然螺絲均未經拆解，已違反道路交通安全規則第三十九條第二
項第九款「座位數應與行車執照登載核定數相符」之規定，且經陳書樂發覺並促請其
注意該加裝座椅之改裝後，仍置此客觀事實於不顧，故於所掌管之「台北市監理處車
輛檢驗紀錄表」上為該車檢驗合格之不實記載，足生損害於公眾等之依據及理由，此
係事實審法院採證認事之職權行使，難謂有違反證據法則、判決不備理由，或應於審
判期日調查之證據而未予調查之情形。至該營業大客車事後經台北市監理處重行檢驗
之程序是否符合規定，及陳書樂著由郭福龍拍照時上訴人有無在場，或本件移送偵辦
前有無詢問上訴人等各情，與上訴人已成立之登載不實罪俱屬無涉；且依憑卷證資料
，既已足堪認定上訴人就所掌管公文書有故為登載不實之犯行，原判決縱未敘明無庸
函查交通部路政司有關法令解釋事項之理由，與判決本旨不生任何影響，仍不得遽指
違法。再者，原判決理由中記載上訴人「顯有犯公文書登載不實罪之犯意甚明」，係
謂上訴人明知為不實之事項而登載於職務上所掌之公文書，即就上訴人所為符合上開
犯罪構成要件而為論述；而於量刑時記載上訴人係「一時失慮」，係審酌其犯罪動機
所為之說明，前後所載並無矛盾。至其餘上訴意旨所執各詞，原判決或已在理由內逐
一論斷綦詳，並無如上訴人所云之違法，或屬與犯罪構成事實無關之枝節問題爭辯，
不足據以辨認原判決已具備違背法令之形式。其上訴違背法律上之程式，應予駁回。
據上論結，應依刑事訴訟法第三百九十五條前段，判決如主文。
中      華      民      國    九十二    年      九      月    二十五    日
                              最高法院刑事第九庭
                                  審判長法官  陳  炳  煌
                                        法官  陳  正  庸
                                        法官  韓  金  秀
                                        法官  吳  信  銘
                                        法官  徐  文  亮
      右正本證明與原本無異
                                              書  記  官
中      華      民      國    九十二    年      十      月      一      日


司法院資訊處製作；財團法人民間司法改革基金會備份。
